【裁判字號】    88,上,1364
【裁判日期】    890328
【裁判案由】    損害賠償
【裁判全文】
臺灣高等法院民事判決  八十八年度上字第一三六四號
    上  訴  人  甲  ○
    法定代理人  果陳遷
    訴訟代理人  謝家健律師
    被 上訴 人  乙  ○      .
    訴訟代理人  劉承斌律師
右當事人間請求損害賠償事件，上訴人對於中華民國八十八年六月二十三日台灣士林
地方法院八十七年度訴字第八八一號第一審判決提起上訴，本院判決如左：
    主    文
原判決關於駁回上訴人後開第二項之訴部分及訴訟費用（除確定部分外）之裁判均廢
棄。
被上訴人應給付上訴人新台幣壹拾萬伍仟捌佰肆拾伍元及自民國八十七年九月六日起
至清償日止，按年息百分之五計算之利息。
其餘上訴駁回。
第一、二審訴訟費用由被上訴人負擔十二分之一，餘由上訴人負擔。
    事    實
甲、上訴人方面：
一、聲明：求為判決：
    (一)原判決不利於上訴人部分廢棄。
    (二)被上訴人應給付上訴人新台幣（下同）一百二十二萬二千五百元及自起訴狀繕
      本送達翌日起至清償日止按年息百分之五計算之利息。
    (三)願供擔保請准宣告假執行。
二、陳述：除與原判決記載相同部分，予以引用外，並補稱：
（一）土地法第五十七條第二項規定：「超過前項規定者，該管縣市政府得依前項所
      定標準強制減定之」，顯然並不以超過同條第一項限制租金之約定為當然無效
      ，僅得由該管縣市政府予以強制減定，若未經減定仍屬有效。又同法第九十七
      條亦規定：「前條擔保之金額不得超過二個月房屋租金之總額。已付之擔保金
      ，超過前項限度者，承租人得以超過之部分抵付房租」，亦未逕以超過限額之
      擔保金約定逕為無效，此同屬承租人負擔之保護，自亦應為同一之解釋。故租
      金之標準既可由縣市政府調整，則非一律強制無效之理由，況法律明定超過法
      定租金標準者，係由該管地方縣市政府減定，則法院即無越主代苞之餘地，而
      超過限制之租金約定未依法強制減定前應非無效，則超過法定租金標準部分非
      無請求權，法院自亦不得就此請求逕予駁回。
（二）按公證法第十七條所定公證人不得就違反法令事項及無效之法律行為作成公證
      書，而法院就超過法定租金限額之租賃契約均予公證，並依同法第十一條得為
      執行名義，逕付強制執行，本件亦然，若為無效，何以得為。
（三）縱如原判決所論，系爭租約並不因此失其效力，惟按超過部分被上訴人給付者
      ，亦不得請求返還，該其為自然債務，並非無效，故當時依被上訴人已為之給
      付及押租金抵充租金僅給付至八十六年三月份，則仍有八十六年四月份及五月
      份之租金未予給付，而已達積欠租金二期之金額，是以上訴人所主張，未付租
      金於達二期租金總額下終止租約自屬合法而非不生效力。
三、證據：援用原審之立證方法。
乙、被上訴人方面：
一、聲明：求為判決：
    (一)上訴駁回。
    (二)如受不利判決，願預供擔保請准宣告免為假執行。
二、陳述：除與原判決記載相同部分，予以引用外，並補稱：
    土地法第九十七條第二項之規定，乃土地法賦予縣市政府減定租金之權利，並非
    規定各縣市之租金應於縣市政府減定後始以法定限制為準，蓋各縣市租賃事件無
    限，若一一減定租金數額勢難普遍執行，則土地法第九十七條第一項豈不形同具
    文，從而上訴人之主張，顯與最高法院五十九年台上字第七九三號判例相違。
三、證據：援用原審之立證方法。
    理    由
一、本件上訴人起訴主張：被上訴人於民國（下同）八十五年四月九日承租伊所有坐
    落台北市○○區○○段三小段一五四地號土地上之建物即門牌號碼臺北市○○路
    ○段一○三巷七十二號十一樓，建號一七五八、面積一三六．五一平方公尺房屋
    （下稱系爭房屋），約定每月租金為三萬五千元，並約定應於每月五日以前繳納
    ，詎被上訴人自八十五年十一月份起即未按時給付，雖經伊兩次催告，僅為零星
    給付，截至八十六年五月間仍積欠租金十二萬元，顯已逾兩期之租金總額，經伊
    以存證信函定五日催告被上訴人給付，被上訴人仍拒不給付，伊乃於八十六年五
    月十九日以存證信函向被上訴人表示終止租約，被上訴人於同年五月廿日收受後
    ，直至八十七年十月廿一日始將系爭房屋遷讓返還與伊等情，爰依租金請求權、
    不當得利及侵權行為之法則，求為命被上訴人給付六十二萬七千五百元；及給付
    依民法第二百五十條規定及系爭租約第六條第二項之約定，自租約終止之翌日即
    八十六年五月二十一日起至遷讓房屋之日即八十七年十月二十一日止，按月計算
    房租一倍即三萬五千元之約定懲罰性違約金五十九萬五千元，並均自起訴狀繕本
    送達之翌日起至清償日止，按年息百分之五計付利息之判決（另請求確認被上訴
    人與蘭研間就ＢＤ八八八五號自用小客車買賣關係不存在部分，業經原審判決上
    訴人勝訴確定）。
    被上訴人則以：兩造所訂之系爭租賃契約，業因上訴人於簽約時有智能不足，欠
    缺意思能力之情形，而不生效力，上訴人本於系爭租賃契約向伊為前開請求，自
    屬無據。而伊除自八十五年四月份至十月份每月給付三萬五千元與上訴人外，並
    於八十五年一月八日、同年三月十一日及同年五月廿一日分別給付五萬元、三萬
    五千元、四萬元，並於八十五年四月八日給付押租金七萬元，及於八十七年間經
    上訴人強制執行取得五萬元，總計已給付四十九萬元與上訴人，茲兩造之租賃契
    約既屬無效，則上訴人收受四十四萬元之部分自屬不當得利，即應返還伊，伊自
    得主張與上訴人請求之金額抵銷。又縱認系爭租賃契約有效存在，惟依土地法第
    九十七條規定，城市地方房屋之租金，以不超過土地及其建築物申報總價額年息
    百分之十為限，故系爭房屋每月租金之法定最高限額租金實為一萬三千二百八十
    五元，上訴人就逾此部分之租金，依同法第九十七條第一項之規定，並無請求權
    云云，資為抗辯。
二、經查上訴人主張兩造間於八十五年四月九日就系爭房屋訂有租賃契約，並經公證
    ，約定每月租金為三萬五千元，被上訴人應於每月五日以前繳付租金之事實，業
    據其提出房屋租賃契約書及公證書為證（見原審卷第十三頁至第十五頁），且為
    被上訴人所不爭執，自堪信為真實。雖被上訴人抗辯：上訴人於訂約時有智能不
    足，欠缺意思能力之情形，故系爭租賃契約無效云云。惟查系爭租賃契約係於原
    審公證處簽訂，兩造既係於公證人面前為此項訂約行為，且簽名係上訴人親自為
    之，亦為被上訴人所不否認（見本院卷第五○頁），如上訴人果於訂約因智能不
    足，而有欠缺意思能力之情形，則公證人應無為系爭租約公證之可能，而被上訴
    人復不能就此事實舉證以實其說，是被上訴人所辯系爭租賃契約無效云云，即不
    足取。又上訴人另主張被上訴人除於八十五年四月八日繳付押租金七萬元，及按
    時繳付八十五年四月份至十月份租金外，自八十五年十一月份起即未按時繳納租
    金，經伊催討後，僅於八十五年一月八日、同年三月十一日及同年五月廿一日陸
    續給付五萬元、三萬五千元、四萬元之租金，惟截至八十六年五月間仍積欠租金
    十二萬元，顯已逾兩期之租金總額之事實，固為被上訴人所不爭執，惟查兩造所
    約定之系房屋租金每月三萬五千元，顯有高於依照土地法第九十七條第一項規定
    之「土地及其建築物申報價額年息百分之十」計算所得之法定最高額租金每月一
    萬三千二百八十五元（其計算式為：【系爭房屋之八十六年度申報現值663600 +
    系爭房屋基地應有部分申報地價額930542《即日申報地價39040X基地面積6621 X
    應有部分36/10000=930542》】X10/100  12=13285）（關於系爭房屋之申報現值
    及基地申報地價─見原審卷第八四頁及第一五五頁）。而按土地法第九十七條第
    一項規定係屬強制規定，如當事人間約定之租金超過此限制，其超過部分無請求
    權（最高法院四十三年台上字第三九二號判例參照），故依前開土地法第九十七
    條第一項規定之計算，上訴人自八十五年十一月份起至八十六年五月份所得請求
    之租金總額本僅為九萬二千九百九十五元（其計算式為：13285X7 =92995），而
    被上訴人已繳付之租金總額計十二萬五千元，故上訴人主張被上訴人積欠租金，
    即與事實不符，自不足取。從而上訴人主張系爭租賃契約業經伊以被上訴人逾二
    期租額未繳，經伊定期催告仍未給付後終止，請求被上訴人給付不當得利，即屬
    無據。又系爭租賃契約既未經上訴人於八十六年五月二十一日合法終止，則被上
    訴人自無違約之情事可言，從而上訴人依民法第二百五十條及系爭租約第六條第
    二項約定，請求被上訴人給付違約金，亦屬無據。惟查系爭租賃契約既未經合法
    終止，則上訴人本於租賃契約之約定，請求被上訴人給付截至八十六年五月份所
    欠租金及自八十六年六月份至被上訴人遷離系爭房屋日即八十七年十月份之租金
    ，應屬有據。但上訴人業於八十七年間依強制執行程序自被上訴人處取得五萬元
    之清償，此為兩造所不爭執，則此部分應予扣除。又上訴人所得請求被上訴人給
    付之租金為每月一萬三千二百八十五元，已如前述，則上訴人對於被上訴人就八
    十六年六月份起至八十七年十月份止所得請求之租金總額應為二十二萬五千八百
    四十五元（其計算式為：每月租金13285X17 =225845），惟應扣除前開兩造所不
    爭執之上訴人業於八十七年間強制執行程序中自被上訴人取得之五萬元，據此上
    訴人本於租賃契約之約定，請求被上訴人給付十七萬五千八百四十五元及自起訴
    狀繕本送達之翌日即八十七年九月六日起至清償日止，按年息百分之五計算之利
    息，固屬有據。惟被上訴人抗辯系爭租賃業於八十七年十月份間經兩造合意終止
    租約，被上訴人復已遷讓系爭房屋，依約上訴人應返還押租金，故主張以七萬元
    押租金抵銷上訴人前開租金請求金額，經核無不合。從而上訴人所得請求被上訴
    人給付之金額為十萬五千八百四十五元及前揭法定遲延利息。至被上訴人抗辯：
    依土地法第九十七條第一項規定，上訴人就超過一萬三千二百八十五元之每月租
    金無請求權，則對於伊於八十五年四月份至八十六年五月份所繳付超過前開金額
    之租金部分，自得請求不當得利之返還，並據以與上訴人之租金抵銷云云。惟按
    因清償債務而為給付，於給付時明知無給付之義務者，不得請求返還，民法第一
    百八十條第三款定有明文。本件被上訴人明知土地法第九十七條第一項有租金最
    高限額之規定，惟仍與上訴人約定高於該限額之房屋租金，並依約定而為給付，
    則揆諸前揭規定，自不得再請求返還，其所為此部分之抗辯，並不足取。
三、綜上所述，上訴人本於租賃關係，請求被上訴人給付租金十萬五千八百四十五元
    及自起訴狀繕本送達之翌日即八十七年九月六日起至清償日止，按年息百分之五
    計算之利息，自屬應予准許；至超過上開部分上訴人之請求，即屬不應准許。從
    而，原審就上開應予准許部分，所為上訴人敗訴之判決，自有未洽，上訴論旨指
    摘原判決此部分不當，求予廢棄改判，為有理由；就上開不應准許部分，所為上
    訴人敗訴之判決，並無不合，上訴論旨指摘原判決此部分不當，求予廢棄改判，
    為無理由。又兩造就上訴人勝訴部分，雖均陳明願供擔保，以代釋明，聲請宣告
    假執行或免為假執行，惟查本件所命給付之金額係十萬五千八百四十五元本息，
    未逾一百萬元，依民事訴訟法第四百六十六條第一項規定，經本院判決即不得上
    訴第三審而告確定，故無宣告假執行之必要，附此敘明。
四、至兩造其餘之攻擊或防禦方法，及未經援用之證據，經本院斟酌後，認為均不足
    以影響本判決之結果，自無一一詳予論駁之必要，併此敘明。
五、據上論結，本件上訴為一部有理由，一部無理由，依民事訴訟法第四百五十條、
    第四百四十九條第一項、第七十九條但書，判決如主文。
中      華      民      國    八十九    年      三      月    二十八    日
                                臺灣高等法院民事第十三庭
                                    審判長法  官  林  鄉  誠
                                          法  官  劉  清  景
                                          法  官  謝  碧  莉
右正本係照原本作成。
不得上訴。
中      華      民      國    八十九    年      三      月     三十     日
                                          書記官  曹  聖  德


司法院資訊處製作；財團法人民間司法改革基金會備份。
